【裁判字號】    88,訴,2185
【裁判日期】    900604
【裁判案由】    重利
【裁判全文】
臺灣臺中地方法院刑事判決                        八十八年度訴字第二一八五號
    公  訴  人  臺灣台中地方法院檢察署檢察官
    被      告  癸○○
    選任辯護人  朱元宏
                張仕賢
    被      告  壬○○
                甲○○
                丁○○
                丙○○
                庚○○
右列被告等因重利案件，經檢察官提起公訴（八十八年度偵字第五七二三號），本院
判決如左：
    主  文
癸○○共同乘他人急迫貸以金錢，而取得與原本顯不相當之重利為常業，處有期徒刑
貳年。
壬○○、甲○○、丁○○、丙○○、庚○○共同乘他人急迫貸以金錢，而取得與原本
顯不相當之重利為常業，各處有期徒刑壹年陸月。
    事  實
一、癸○○、壬○○、甲○○、丁○○、丙○○、庚○○與真實姓名、年籍、住所不
    詳之綽號「阿威」之成年男子基於犯意聯絡，自民國（下同）八十五年五月間起
    ，在報紙刊登貸款廣告，以招徠急迫需用錢之不特定人且以（０四）00000
    00號電話為聯絡電話，貸予借款人金錢，而向借貸人收取與原本顯不相當之重
  利，並以之為常業。適思緯營造有限公司（以下簡稱思緯公司）實際負責人乙○○因公司資金週轉困難急需用錢，乃依報紙上之廣告與癸○○等人聯絡，癸○○
    與真實姓名、年籍、住所不詳之綽號「阿威」之成年男子至思緯公司就工程合約
    、不動產資料為徵信後，同意貸予乙○○金錢，並自八十五年五月三十一日起至
    八十六年一月二十一日止，先後貸予乙○○七十七筆金錢，累計達四千七百七十
    萬元，並由癸○○、壬○○、庚○○、丙○○及「阿威」將借款交予乙○○。其
    利息之計算以每十四日為一期，每期以每新台幣（下同）十萬元利息為三萬元計
    算，乙○○須於借款同時每十萬元簽發面額六萬五千元之支票二紙，發票日分別
    為借款後第七日及第十四日，交予癸○○等人。癸○○等人先後共向乙○○收取
    其所簽發面額合計六千零八十四萬一千元之支票，並分別將其中之四千零六十八
    萬四千元存入壬○○及人頭戶辛○○、己○○等人如附表示帳戶內兌現，以收取
    與原本顯不相當之利息。惟因乙○○無力負擔龐大利息，致前開支票中有面額累
    計達一千一百一十萬五千元之支票退票。再明大鋁業股份有限公司（以下簡稱明
    大公司）負責人黃銘亮之妻陳冠蓁（原名陳燕卿）自八十五年九、十月間起，因
    明大公司營運困難，急需用錢，乃向癸○○等人所經營之地下錢莊借錢，並由壬○○與甲○○等人將借款交予陳冠蓁，前後借款往來約一年。其利息計算為每一
    百萬元為十五萬元至二十五萬元不等，每次借款時需交付二張支票，第一張發票
    日是借款日後第七天，第二張發票日是借款日後第十四天。陳冠蓁所交付之部分
    支票並被分別存入壬○○、丁○○、丙○○、庚○○及人頭戶辛○○、己○○等
    人如附表所示帳戶內兌現，以收取與原本顯不相當之利息。
二、案乙○○訴由法務部調查局台中市調查站移送臺灣臺中地方法院檢察署檢察官偵
    查起訴。
    理  由
一、訊據被告癸○○、壬○○、甲○○、丁○○、丙○○、庚○○均矢口否認有前開
    犯行，被告癸○○辯稱：他是有給告訴人乙○○八百萬元，但他是投資告訴人乙○○工程款，他以現金方式分二、三次給告訴人乙○○，錢給告訴人乙○○時，
    沒有要其開收據，只有開支票，告訴人乙○○共開了六、七張共八百萬元之支票
    ，但他都沒有提示，前開支票在八十六年的一次颱風淹水時都不見了，告訴人乙○○共只給他五十萬元，之後因找不到告訴人乙○○，所以沒有再要其開票。他
    借錢給告訴人乙○○沒有算利息，告訴人乙○○說工程完工後再分給他，但後來
    沒給他。他並不認識被害人陳冠蓁；被告壬○○先辯稱他是把（如附表所示編號
    一之）帳戶借給一個綽號「阿木」之人（八十九年一月五日訊問筆錄）使用好幾
    年，並不知道帳戶用途；嗣改稱是借給「歐博義」（八十九年五月二十二日訊問
    筆錄。他他不認識告訴人乙○○，亦不認識被害人陳冠蓁；被告甲○○辯稱：他
    並不認識其餘被告，不知為何被起訴，他不認識告訴人乙○○，亦不認識被害人
    陳冠蓁；被告丁○○辯稱：他亦不認識其他被告，他只有與案外人己○○到銀行
    開立（如附表所示編號六之）帳戶，並沒有拿己○○的存摺、印章使用，他是把
    帳戶交給新勝通訊行負責人趙耘蔚使用。他不認識告訴人乙○○，亦不認識被害
    人陳冠蓁；被告丙○○辯稱：被告癸○○是他姐夫，他只是將（如附表所示編號
    二之）帳戶借給「歐博義」。他並不認識被害人陳冠蓁；被告庚○○辯稱：被告
    癸○○、壬○○與他是表兄弟，他只是（如附表所示編號三之）帳戶借給「黃德
    貴」，「醉德」（按應指「黃德貴」）沒空，要他幫忙提款。他不認識告訴人乙○○，亦不認識被害人陳冠蓁云云。惟查：
（一）思緯公司實際負責人乙○○因公司資金調度困難為保護信用乃依報紙廣告聯絡
      借款，並由「阿泰」、「阿威」至思緯公司就銀行債信、工程合約、不動產資
      料為徵信後，同意貸予乙○○金錢，言明，借款本金每十萬元利息為三萬元，
      須於借款同時簽發面額六萬五千元之支票二紙，發票日分別為借款後第七日及
      第十四日，首次在八十五年五月三十一日借款二十萬元，其後至八十六年一月
      二十一日止共借款七十七筆，金額累計達四千七百七十萬元，所簽發交予對方
      之支票累計達六千零八十四萬一千元，尚有十三張支票共一千一百零五萬元未
      兌現等情，業據告訴人乙○○指訴綦詳（偵查卷第二十頁背面、第二一頁），
      並有明細表六紙、票據紀錄九紙可稽。於本院亦供稱二星期每借十萬元先開二
      張票，沒預扣利息，二張票各為六萬五千元，還錢時本利合併計算，分二星期
      償還，他是在被告癸○○、壬○○、甲○○、丙○○、庚○○五人送錢來時，
      把票交給渠等。他共向被告癸○○等人借款四千多萬元，已付利息共八百多萬
      元，因沒錢還，後面幾張票才退票（八十九年一月五日訊問筆錄）。告訴人乙○○於台中市調查站訊問時，並指被告甲○○為「阿泰」之手下，綽號叫「方
      仔」（偵查卷第三九頁背面）、「阿泰」為被告癸○○（偵查卷第四七頁背面
      ）、被告丁○○、丙○○、庚○○三人亦為地下錢莊之成員（偵查卷第五四頁
      ），於檢察官偵查中當場指稱被告癸○○、壬○○、庚○○、丙○○及「阿威
      」有拿錢莊借款給他（偵查卷第五九０頁背面），於本院亦當庭指認有見過被
      告癸○○、壬○○、甲○○、丙○○、庚○○五人，渠等是送錢去給他的人，
      也都向他要過錢，只沒見過被告丁○○（八十九年一月五日、三月一日訊問筆
      錄）。參以告訴人乙○○所交付用以支付本息之部分支票確係被分別存入被告
      壬○○及人頭戶辛○○、己○○等人如附表示帳戶內兌現，足証告訴人乙○○
      前開所述應可採信。
（二）被害人陳冠蓁於台中市調查站亦供稱他因公司營運缺錢迫於急需而向報紙分類
      廣告之地下錢莊借錢，是在八十五年九、十月間因營運困難才開始向「阿泰」
      地下錢莊借錢，前後往來約一年，其利息計算是每次借款需開立二張支票付款
      ，第一張（發票日是）第七天，第二張（發票日是）第十四天，利息每一百萬
      元為十五至二十五萬元，她每次借款約一百萬元至四百萬元間。「阿泰」之弟
      即被告壬○○與被告甲○○均曾在她向地下錢莊借款時交款給她（偵查卷第七
      二頁背面）。雖被害人陳冠蓁嗣於偵查及本院審理時均未到庭，但其於偵查中
      所供述用以支付本息之部分支票確係被分別存入壬○○、丁○○、丙○○、庚○○及人頭戶辛○○、己○○等人如附表所示帳戶內兌現。再其所述用以與地
      下錢莊「阿泰」聯絡之行電話號碼為000000000（偵查卷第七二頁背
      面），此與告訴人乙○○初向台中市調查站檢舉時之地下錢莊業者「阿泰」聯
      絡之行電話號碼相同（偵查卷第二二頁）。又二案間借款人支付本息之方式完
      全相同（借款時同時交付發票日為借款後第七日、第十四日之支票各一紙），
      僅被害人陳冠蓁部分之利息較便宜。況被害人陳冠蓁復能供出被告壬○○係「
      阿泰」（即被告癸○○）之弟。足見被害人陳冠蓁與告訴人乙○○應係向同一
      重利集團借款，被害人陳冠蓁前開供述應可採信。
（三）本件依告訴人乙○○及被害人戊○○於台中市調查站之供述，向相關金機構調
      取告訴人乙○○及被害人戊○○交付予地下錢莊業者，用以支付本金利息之支
      票影本及交易明細核對結果，其中部分支票係分別流入如附表所示之帳戶，有
      卷附第七商業銀行、台中市第六信用合作社、台灣省合作金庫北屯支庫函附之
      明細表、開戶資料，及支票影本、台中市調查站八十九年三月一日（八九）中
      法字第二三０號函附之支票流向統計表、八十九年二月二十三日（八九）中法
      字第二００號相關帳戶流程及往來明細表等可稽。雖被告壬○○、丙○○、丁○○、庚○○均稱前開帳戶係交由他人使用，惟渠等於檢察官偵查中卻供稱是
      交給被告癸○○使用（偵查卷十頁，八十八年八月十三日訊問筆錄）。另查：
  １．証人己○○於調查站供稱如附表所示編號六之帳戶是他開戶後交給綽號「阿福
      」之地下錢莊業者使用，「阿福」即被告丁○○（偵查卷第一三四頁），被告
      丁○○與被告癸○○、壬○○是同夥經營地下錢莊（偵查卷第一三五頁背面）
      。被告丁○○於檢察官偵查中亦供稱証人己○○之帳戶是有經証人己○○同意
      開戶，簿子（存摺）是被告癸○○在保管（偵查卷第五八九頁）。亦即，如附
      表所示編號六之帳戶應係由被告癸○○、丁○○用以作為經營地下錢莊存提款
      之用。
  ２．如附表所示之帳戶交易十分頻繁，經本院向如附表所示之金融機構調取帳戶內
      部分百萬元以上之提款之提款單核對筆跡結果，前開帳戶提款單上筆跡不一，
      應係由諸多不同人書寫。而被告丙○○於本院書寫之國字中之「貳」、「參」
      、「拾」三字有明顯之特徵，洽與如附表所示編號二之帳戶中八十六年五月二
      十六日提款單上之「貳」、「參」、「拾」等字之特徵相符；而被告壬○○聰
      於本院書寫之國字中之「貳」錯別字亦洽與如附表所示編號一之帳戶中八十六
      年一月二十三日提款單上之「貳」字之特徵相符。
  ３．被告癸○○於檢察官偵查中亦供稱錢都軋來軋去，告訴人乙○○所開的支票，
      他都入被告庚○○、丁○○、丙○○及案外人趙成豪帳戶，有帳戶就用（偵查
      卷第五八九頁背面），被告丙○○、丁○○、庚○○（此部分筆錄上雖未載簽
      話人為被告庚○○，惟依問話之及答話之內容觀之應指被告庚○○）三人於檢
      察官偵查中亦分別供稱因與被告癸○○有親戚關係及公司要用等原因，將帳戶
      借予被告癸○○使用（偵查卷第五九０頁）。被告癸○○亦稱因使用方便而用
      別人帳戶（偵查卷第五九０頁）並稱是他叫被告壬○○拿錢去（給告訴人乙○○）的（偵查卷第五九一頁）。足証被告壬○○、庚○○、丁○○、丙○○之
      前開帳戶確係由被告癸○○等人用以作為經營地下錢莊之用。
（四）本件告訴人乙○○嗣因無力還款，於八十七年七月九日遭被告癸○○、丙○○
      毆打（傷害部分另經各判處拘役五十日）等情，業據告訴人乙○○供明在卷，
      並有診斷証明附臺灣台中地方法院檢察署八十七年度偵字第二三四八二號偵查
      卷可稽。前開案件中雖被告癸○○辯稱係推告訴人乙○○，被告林聰辯稱係告
      訴人乙○○跌倒而扶起告訴人乙○○，另一在場之被告壬○○則因未參與出手
      毆打告訴人乙○○經判決無罪。然渠等均係前開向告訴人乙○○催討債務等情
      ，亦據渠等於前開案件中供明在卷。再前開傷害案件發生後，經告訴人乙○○
      向台中市警察局第二分局立人派出所提出告訴後，被告癸○○、壬○○、丙○○竟與其餘不詳男子基於犯意聯絡，強押告訴人乙○○至國銘租賃公司簽下和
      解書（妨害自由部分另經本院各判處有期徒刑十月），亦據告訴人乙○○供明
      在卷，並有和解書一紙附前開偵查卷可稽。由此二案件之發生經過、原因，參
      照前開告訴人乙○○及被害人陳冠蓁所交付支票之存入兌現帳戶，足証被告癸○○、壬○○、丙○○確有實際參與經營前開地下錢莊。
（五）雖被告癸○○於偵查中稱是因在「金錢豹」飲酒認識告訴人乙○○，借給告訴
      人七、八百萬元，是純幫忙並沒收利息，告訴人乙○○做生意有賺再給他紅利
      ，資金來源是他父親拿地去抵押借款（偵查卷第五八八頁）。於本院另稱錢給
      告訴人乙○○時，沒有要其開收據，只有開支票，告訴人乙○○共開了六、七
      張共八百萬元之支票，但他都沒有提示，前開支票在八十六年的一次颱風淹水
      時都不見了，告訴人乙○○共只給他五十萬元，之後因找不到告訴人乙○○，
      所以沒有再要其開票（八十九年一月五日訊問筆錄）。惟告訴人乙○○於八十
      七年一月七日向台中市調查站檢舉時，尚且不清楚被告等人之基本資料，僅能
      提供調查人員相關之電話號碼及車號（偵查卷第二一頁背面、第二二頁），且
      一度將被告壬○○誤認為被告癸○○（偵查卷第三九頁背面第四八頁），足見
      告訴人乙○○與被告癸○○等人並非熟識，被告癸○○豈有以其父親拿地去抵
      押借款之金錢借予告訴人乙○○卻未收取利息之理？況參諸前開支票兌現及流
      通情形可知被告癸○○等人確實有收取與原本顯不相當之利息，而有重利之犯
      行。
（六）本件被告癸○○等人所經營之地下錢莊貸予告訴人乙○○及被害人陳冠蓁之金
      錢高達數千萬所已收取之利息亦鉅（告訴人乙○○供稱已付八百餘萬元，被害
      人陳冠蓁供稱已付二千餘萬元），且貸款往來時間自告訴人乙○○首次借款之
      八十五年五月間至被害人陳冠蓁最後借款之約八十六年九、十月間，前後長達
      一年餘，並有多個帳戶及人頭帳戶供經營地下錢莊存提款之用，參與人數亦多
      ，規模甚大，顯見渠等係以重利為常業，恃以營生。
    從而，被告等前開所辯，尚不足採。本案事證已臻明確，被告等常業重利犯行，
    均堪認定。
二、核被告癸○○、壬○○、甲○○、丁○○、丙○○、庚○○所為，均係犯刑法第
    三百四十五條之常業重利罪。渠等與真實姓名、年籍、住所不詳之綽號「阿威」
    之成年男子有犯意聯絡、行為分擔，均為共同正犯。爰分別審酌被告等人之品行
    、不思以正途營生，乘人之急迫貸以金錢而收取顯不相當之重利，使人愈陷窮困
    ，甚且於他人無力清償時侵害他人之身體自由、所經營地下錢莊之規模不小，破
    壞金融秩序、被告癸○○為主要經營者，其餘僅係附和參與，及渠等犯罪後之態
    度等一切情狀，分別量處如主文所示之刑示懲。
三、又被告丙○○、甲○○雖曾因犯重利罪分別經本院及台灣嘉義地方法院判處有期
    徒刑三月、四月確定。惟前開案件中被告丙○○係與不詳成年男子「歐博義」共
    同經營地下錢莊，並於八十七年五月、七月間貸款予施儷今；被告甲○○則係與
    車惠群在嘉義共同經營地下錢莊，並於八十七年一月八日貸款予李麗鳳。此二案
    件與本案時間相隔數月，合作經營地下錢莊之對象亦殊，規模甚小，經營之地點
    復異，且此二案件之被告亦僅係普通重利之犯意，尚難認與本案係基於同一犯罪
    計劃所實施具概括犯意之數行為，或同一常業重利之犯行。從而二者間並無裁判
    上一罪關係或實質上一罪之關係，併此敘明。
四、據上論斷，應依刑事訴訟法第二百九十九條第一項前段，刑法第二十八條、第三
    百四十五條，罰金罰鍰提高標準條例第一條前段，判決如主文。
本案經檢察官洪志明到庭執行職務
中      華      民      國      九十    年      六      月      四      日
                                臺灣臺中地方法院刑事第一庭
                                    法  官  鄭文祺
如不服本判決，應於送達後十日內向本院提出上訴狀 （須附繕本） ，上訴於台灣高等
法院台中分院。
                                    書記官
中      華      民      國      九十    年      六      月      四      日
附錄論罪科刑法條
中華民國刑法第三百四十五條
 (常業重利罪)
以犯前條之罪為常業者，處五年以下有期徒刑，得併科三千元以下罰金。
附表：
┌──┬─────┬──────────┬───────────┐
│編號│  戶  名  │  行            庫  │  帳              號  │
├──┼─────┼──────────┼───────────┤
│一  │  壬○○  │第七商業銀行水湳分行│八三八一之七          │
├──┼─────┼──────────┼───────────┤
│二  │  丙○○  │合作金庫北屯支庫    │四一三五四之七        │
├──┼─────┼──────────┼───────────┤
│三  │  庚○○  │仝            右    │四一三一五六          │
├──┼─────┼──────────┼───────────┤
│四  │  丁○○  │台中市第六信用合作社│一二五０一一          │
│    │          │北屯分社            │                      │
├──┼─────┼──────────┼───────────┤
│五  │  辛○○  │仝            右    │一一五二八一          │
├──┼─────┼──────────┼───────────┤
│六  │  己○○  │仝            右    │一一一七六三          │
└──┴─────┴──────────┴───────────┘


司法院資訊處製作；財團法人民間司法改革基金會備份。
